臺灣士林地方法院民事判決　　　　　　 96年度簡上字第124號
上　訴　人　雄宜機械工程有限公司
法定代理人　甲○○
被上訴人　　台灣熱流科技股份有限公司
法定代理人　乙○○
訴訟代理人　李志聖律師
上列當事人間請求返還支票事件，上訴人對於中華民國95年10月
25日本院內湖簡易庭95年度湖簡字第575 號第一審判決提起上訴
，本院於96年8月9日言詞辯論終結，判決如下：
    主      文
上訴駁回。
第二審訴訟費用由上訴人負擔。
    事實及理由
一、上訴人主張：上訴人因承攬臺北自來水事業處工程總隊（以
    下稱業主）直潭淨水場第5 座淨水設備加氯管線設備工程（
    以下稱系爭工程），而向被上訴人訂購美國原廠ACME公司所
    製造之抽水機4 部，被上訴人提供之廣告型錄，亦皆為英文
    型錄，該公司業務員邱亦慶並保證為美國原廠生產之抽水機
    ，事經上訴人以該美國原廠型錄送審後，向被上訴人訂購抽
    水機4 部，總價含稅為新台幣（以下同）399,000 元，並簽
    發支票3 紙交付被上訴人，且已兌現其中2 紙，金額共計20
    9,850 元，現尚有支票號碼為GC0000000 號、發票日為民國
    93年6 月5 日、金額為189,150 元、發票人為上訴人之尾款
    支票（以下稱系爭支票，至上訴人主張該支票發票日為同年
    4 月5 日、到期日應為同年6 月5 日部分，則屬誤載，此參
    照原審卷第93頁之支票影本自明）尚未兌付。而因被上訴人
    交付上訴人之抽水機4 部（以下稱系爭抽水機），為由中國
    大陸所生產進口之代工劣質品，製造精密度差，不僅漏水，
    且效率無法達到預定之高效能抽水曲線圖、流量不足，又有
    油位、溫度指示計疏未加工之缺陷，可見品質不良，實有違
    合約，雖該等抽水機事後經業主驗收合格，但此與兩造間契
    約關係無涉，不能以業主驗收標準視同上訴人訂貨之標準。
    而該等抽水機，雖曾轉至第三國新加坡後再進口，但被上訴
    人仍無法提出美國原廠之證明，且依據雙方訂購合約約定，
    因上訴人需於93年1 月16日前將抽水機完成安裝，故被上訴
    人應於92年12月31日前將系爭抽水機運抵臺灣基隆海關，但
    被上訴人遲至93年3 月26日方將該抽水機進口，經驗關、廠
    測後，迄同年4 月14日才完成安裝，以致上訴人因逾期遭業
    主罰款40餘萬元。期間上訴人二次去函催告補正，均遭置之
    不理，乃另去電聲明：待保固期期滿後，再行商談尾款如何
    處理等語，被上訴人因自知違約理虧而應允。詎嗣後上訴人
    向被上訴人要求應提出美國原廠抽水機重新安裝，竟遭拒絕
    。上訴人不得已遂於93年5 月間，向臺灣宜蘭地方法院聲請
    假處分，經以該院93年度裁全字第378 號民事裁定予以准許
    ，經上訴人以189,150 元供擔保後，就被上訴人持有之系爭
    支票，於本案判決確定前，禁止請求付款及轉讓第三人。而
    兩造間契約關係現仍有效存在，如被告將抽水機更換為美國
    原廠產品並提供原廠證明，上訴人方願給付貨款。為此，訴
    請被上訴人返還支票云云，而聲明求為判決：被上訴人應將
    系爭支票返還上訴人。
二、被上訴人則以：兩造間買賣契約僅約定為ACME廠牌，並未約
    定為美國原廠原產抽水機，此觀之上訴人所舉型錄只標明該
    公司之名稱、地址及電話、傳真，而非指生產地，上訴人向
    業主送審資料上，亦係載明為：「廠牌：美國ACME」，且兩
    造洽談契約時，被上訴人已明確告知可選擇向ACME公司之大
    陸、新加坡或美國廠訂貨，若向美國廠訂，連進口之時間至
    少需時3 個月以上，而以上訴人訂購日期為92年11月11日，
    又要求須於同年12月31日運抵臺灣之時程，如向美國廠訂購
    ，時間上不可能如期交貨等情自明，且美國廠產品每部價格
    為12萬元，遠高於兩造間買賣價金，上訴人當時已明確表示
    要選擇大陸廠之產品，被上訴人遂依大陸廠產品之價格報價
    ，方經原告同意而訂購，並經被上訴人依約於92年12月27日
    進口，同年月29日報關，同年月31日交付上訴人，上訴人收
    受後本無意見，然不久後卻向被上訴人表示，希望進口報單
    上不要有「MAINLAND CHINA」字樣，但被上訴人為免觸法，
    故拒絕擅自偽、變造進口報單，上訴人乃改要求將抽水機運
    至新加坡後再運回，故該抽水機方又於93年3 月5 日運至新
    加坡，而再運回時間係同年月26日，並於同年月29日報關，
    被上訴人要無未依約履行之情事，甚且上訴人迄今亦仍未給
    付運費與被上訴人。再系爭抽水機早經業主檢驗合格，業主
    亦已付款予上訴人，自無瑕疵可言。況上訴人前復以支票為
    部分付款，其最後付款支票之發票日為同年5 月5 日，果系
    爭抽水機有如上訴人所稱之違約或瑕疵，豈有於知悉後仍付
    貨款之可能，而上訴人所稱曾致電被上訴人並有所約定云云
    ，則非事實，故其此請求為無理由等語置辯，並聲明求為判
    決：駁回上訴人在第一審之訴。
三、原審判決駁回上訴人在第一審之訴，上訴人不服該判決提起
    本件上訴，所為主張除與原審相同者外，另補稱：證人即被
    上訴人公司業務員邱亦慶、證人即被上訴人公司股東兼監察
    人李銘謙在一審所為證述均不實，實際上雙方早於92年9 月
    5 日即開始接觸，被上訴人所屬人員從未曾告知已無美國AC
    ME公司，在美國也無工廠生產，亦未告知其未獲ACME公司授
    與代理權，而係自92年9 月29日起方獲得新加坡ACME公司授
    權，上訴人果知抽水機係大陸生產，則根本不會予以採用。
    至上訴人第二次送審資料中，將「產地：美國」，修訂為「
    廠牌：美國ACME」，則係經監造之中興工程顧問股份有限公
    司（以下稱中興公司）要求而為，並非上訴人自始知悉訂購
    者為非美國產品，其後將系爭抽水機運往新加坡驗證，亦係
    經過與中興公司及業主開會決議而為之決定，否則被上訴人
    不可能任由上訴人要求轉運，而被上訴人所交付之抽水機無
    一符合兩造約定之品質，實屬違約，且因其延誤，而遲至93
    年4 月14日（或稱係同年月15日）方安裝定位完成，已遲延
    達3 個月，被上訴人應負賠償責任，上訴人自得請求返還系
    爭支票云云，而聲明求為判決：(一)原判決廢棄。(二)被上訴人
    應將系爭支票返還上訴人。被上訴人所為答辯，除與原審相
    同者外，尚補稱：系爭抽水機經交付運轉後，已經業主完成
    驗收，保固亦已期滿，並將工程款交付上訴人，未曾主張有
    何瑕疵，上訴人於此猶指該貨物有瑕疵存在，顯屬無據。縱
    認有所稱之瑕疵，其瑕疵擔保請求權之除斥期間亦已屆滿。
    再抽水機運往新加坡一事，亦是上訴人指示，顯見上訴人訂
    購時，即明知該產品為大陸製造，僅未料業主會有意見，方
    才迂迴轉進新加坡，其因此導致工期延誤，與被上訴人無關
    ，亦不應由被上訴人承受不利。至被上訴人有無代理權，與
    本件交易無關，且被上訴人亦確獲ACME亞洲公司授權在臺灣
    獨家銷售，故上訴人之上訴顯無理由等語，並聲明求為判決
    ：駁回上訴。
四、經查：
  (一)如下事實為兩造所不爭執：
  1.上訴人為承攬系爭工程需用抽水機，經與被上訴人洽談購買
    事宜後，由被上訴人提供以英文文字印刷，並載有「Acme
    Pumps Inc.Dnville,New Jersey07834 U.S.A.」及當地電話
    、傳真號碼字樣之型錄，交由上訴人充為送審資料之一部，
    而向業主即臺北自來水事業處工程總隊提出送審。
  2.上訴人曾向業主提出二次送審，第1 次送審之器材設備表載
    關於抽水機部分之送審規格欄內，記載為「產地：美國」，
    第2 次送審時間為92年11月11日，該次送審之器材設備送審
    表內同欄位，則改記載為「廠牌：美國ACME」。
  3.被上訴人曾各於92年11月4 日、同年月10日向上訴人提出報
    價單，其中92年11月4 日之報價單上載每部抽水機單價為12
    萬元（以下稱第一次報價），而同年月10日之報價單所載每
    部抽水機單價則為95,000元（以下稱第二次報價），而上訴
    人旋於翌日即同年月11日在第二次報價單上用印，而簽認訂
    購抽水機4 部，並約定應於同年12月31日前將貨物運抵臺灣
    交付上訴人。
  4.被上訴人為履行上項交貨義務，而於92年12月27日運送4 部
    在大陸地區生產之ACME廠牌抽水機抵達臺灣，並於同年月29
    日在基隆海關報關進口，旋運往系爭工程工地。
  5.系爭抽水機因係大陸地區產品，而遭退回被上訴人三峽廠保
    管。嗣經上訴人之要求，旋復由被上訴人將之轉運至新加坡
    ，經認證該貨物以新加坡為貨物來源國後，再於同年月27日
    運返臺灣，同年月29日報關後，於同年4 月間進行測試，進
    而於同年月14日在系爭工程工地現場安裝完成（上訴人或稱
    為同年月15日，但依據其提出之現場照片顯示，時間應為同
    年月14日），並經業主於93年10月1 日就系爭工程全部驗收
    合格後，在系爭工程中使用迄今。
  6.上訴人承攬系爭工程施作，因逾期84天，而遭業主為逾期罰
    款365,988 元，另因管槽及點纜線槽尺寸不合規定，除按契
    約單價比例扣減外，並處以扣減額5 倍違約金計67,390元。
  7.系爭工程業主曾於93年5 月19日發函檢送抽水機驗收合格紀
    錄一份與上訴人，上載係依據該總隊同年4 月7 日函辦理。
  8.上訴人為支付買賣系爭抽水機之價金予被上訴人，而簽發包
    含系爭支票在內之支票3 紙交付被上訴人收執，今除系爭支
    票外均已兌現，而之前最後一張兌現之支票，發票日為93年
    5 月5 日。至系爭支票，則經上訴人以被上訴人所交付貨物
    為大陸地區進口，品質不良，經以存證信函要求限時補正而
    不補正，其已依法解除契約，被上訴人負有返還系爭支票之
    義務等情為由，向臺灣宜蘭地方法院聲請假處分獲准後，經
    供擔保予以假處分中。
  (二)上開事實，且有採購契約（原審卷第47頁以下）、抽水機型
    錄（原審卷第20頁以下）、報價單（原審卷第38頁、第111
    頁）、送審資料（原審卷第58頁以下）、器材設備送審表（
    原卷第114 頁以下）、進口報單（原審卷第94頁、第15頁）
    、認證書（原審卷第79頁）、支票（原審卷第93頁）、臺北
    自來水事業處工程總隊函（原審卷第92頁、本院卷第43頁）
    、現場照片（原審卷第72頁以下）及臺灣宜蘭地方法院93年
    度裁全字第378 號民事裁定及民事執行處函、提存書（原審
    卷第8 頁以下）等，在卷可稽，均堪認為真實。
五、茲上訴人主張被上訴人交付之系爭抽水機不符約定而違約，
    應對上訴人負賠償責任云云為由，訴請返還系爭支票，被上
    訴人則以前開情詞置辯。本院判斷如下：
  (一)按「買受人對於出賣人，有交付約定價金及受領標的物之義
    務。」，民法第367 條定有明文。是買賣契約之買受人，除
    契約關係已經解消，或因其他原因致債務消滅，或有得一時
    拒絕付款之事由存在外，於貨款債務屆期時，即負有依約給
    付買賣價金予出賣人之義務。本件兩造間有抽水機買賣契約
    關係，且被上訴人已經交付系爭抽水機4 部由上訴人收受，
    依據上訴人簽認訂購抽水機之訂購單上備註欄內載：「定金
    15％月結30天，貨到75％，驗收試車10％，皆為月結30天」
    等文字以觀，堪認雙方就此貨款之給付已有特約，而上訴人
    亦已自認被上訴人於93年3 月底已經交付系爭抽水機，並經
    測試、安裝及業主驗收完畢（原審卷第81頁以下），另據前
    載業主93年5 月17日函文記載，亦堪認該等抽水機至遲已經
    於93年5 月間經驗收合格，則按雙方月結30日付款之約定，
    上訴人之付款義務已經屆期，上訴人自負有給付剩餘貨款之
    義務，被上訴人因上訴人為給付買賣價金，而簽發系爭支票
    交付以為新債清償，其取得系爭支票，為有法律上之權源，
    已不得任許上訴人請求返還。
  (二)上訴人雖執前詞，主張被上訴人負有返還義務云云。惟：
  1.上訴人在本件訴訟所主張依據為：因被上訴人違約，應賠償
    損害，故得請求返還系爭支票云云。但姑不論被上訴人無論
    是否因違反契約應對上訴人負給付損害賠償義務，均不因此
    當然消滅其買賣價金債權，雖上訴人曾於聲請假處分時主張
    ：已解除契約云云，但不僅其於本件訴訟中改稱：主張契約
    仍有效等語（原審卷第37頁），已有未合，且於此又無證據
    顯示該債權已因何種法律上明訂之情事或當事人之意思表示
    而消滅，則上訴人逕為此訴求，其訴已難認有法律上之權利
    可憑。
  2.次按兩造買賣契約之標的物為種類之物，除有特別約定其產
    地者外，出賣人本不負交付特定產地產品之義務。上訴雖累
    稱：雙方約定之買賣貨物為美國出產之產品云云，然此為被
    上訴人所否認，則依據民事訴訟法第277 條前段規定，上訴
    人對此特別要件事實，應負舉證責任。上訴人就此雖舉被上
    訴人所交付之型錄1 件為憑，而該型錄上亦確有Acme公司及
    該公司在美國地址之記載，但現在國際貿易上，某廠商產品
    在世界各地分別生產零件、組裝者，已為常態，型錄之以某
    國文字印就，或記載該公司在某國之地址，非當然可認即為
    產品之來源國，此觀諸現在市場上知名電腦、行動電話、生
    活家電、玩具、紡織品等等產品，其生產國別多非與行銷廠
    家設址地同一可以印證，亦為公知之事實，是僅以該型錄之
    提出，實不足以認定兩造間就買賣標的物，已合意為美國當
    地製造生產之ACME公司產品。再參照上訴人二次送審資料記
    載，由第一次所載明之「產地：美國」文字，變更為第二次
    92年11月11日送審所載：「廠牌：美國ACME」文字，已顯是
    否有上訴人主張之產地約定為可疑。而再核之被上訴人先後
    二次報價，價格差距達每部抽水機25,000元，總價差不含稅
    已達10萬元，即上訴人法定代理人在原審亦稱：原來報價每
    部12萬多，我嫌太貴，被上訴人說可以提供一型9 萬多元的
    ，後來再次報價為每部95,000元等語（原審卷第100 頁），
    亦已足認前後報價之價差非微，當非同一產品，是最終上訴
    人所決定訂購者，已可認應非與第一次報價之美國產品相同
    。又上訴人第二次送審時間，與訂約購買抽水機為同日，而
    由其於被上訴人重新報價並訂約後，旋即變更送審資料之記
    載，及上訴人於被上訴人93年12月31日提出貨物後，已知該
    等抽水機為大陸地區產品，而仍要求轉送新加坡驗證後予以
    收受等情觀之，益顯被上訴人抗辯上訴人於訂購前已明知購
    買貨物為大陸地區產製一節，並非全然無徵。此外，上訴人
    未能提出其他證據，以證明兩造間有特定買賣標的物產地之
    合意，則其此主張，即不能認為有據。
  3.第按「買受人應按物之性質，依通常程序從速檢查其所受領
    之物。如發見有應由出賣人負擔保責任之瑕疵時，應即通知
    出賣人。買受人怠於為前項之通知者，除依通常之檢查不能
    發見之瑕疵外，視為承認其所受領之物。」；「買受人因物
    有瑕疵，而得解除契約或請求減少價金者，其解除權或請求
    權，於買受人依第三百五十六條規定為通知後六個月間不行
    使或自物之交付時起經過五年而消滅。」，民法第356 條第
    1 項、第2 項及第365 條第1 項分別定有明文。上訴人主張
    系爭抽水機非約定之美國產品，並效率未達約定，且有漏水
    情況，裝備又有欠缺，為有瑕疵，而該瑕疵為兩造會同業主
    人員於93年4 月12日廠驗時所明知等情，另據提出93年3 月
    19日發文之存證信函一件，文內主旨為指摘被上訴人未依約
    提供美國生產之ACME廠牌抽水機，並說明其於同年月18日與
    業主開會商議可行之解決方案；另提出同年24日發函之存證
    信函一件，文載：系爭抽水機有漏水及壓力與流量不足，並
    油位及溫度指示設置欠缺之瑕疵等語，則姑不論所指之產地
    約定一事，非可認有據，已迭如前述。至其餘瑕疵部分，亦
    已同為被上訴人所否認。即認所陳屬實，則就非約定產地產
    品之瑕疵部分而言，自93年3 月19日通知被上訴人後，迄至
    本件訴訟繫屬之95年6 月8 日止，已逾前述民法第365 條第
    1 項所定之6 個月除斥期間無疑，且上訴人明知轉運新加坡
    驗證後再行提出之抽水機，與原來被上訴人所提出者仍為同
    一，卻主動要求為此處理並予收受，復更於其後仍為部分貨
    款之給付，更已安裝於系爭工程使用迄今，亦應認其已與被
    上訴人合意以該等特定物為買賣標的，方符於公平，則被上
    訴人以之交付，當無不符債之本旨，而上訴人所稱雙方曾以
    電話合意保留尾款待議云云，復為被上訴人所否認，又未據
    上訴人提出證據證明，且被上訴人已提出由上訴人發送之函
    文一紙（原審卷第91頁），證明僅係上訴人單方所為表示，
    自無拘束雙方之效力，亦無礙於此之認定。再關於其餘瑕疵
    部分，若以93年4 月12日測試時，因被上訴人公司所屬人員
    在場會同，已經證人李銘謙在原審審理時證述屬實（原審卷
    第101 頁），而應認上訴人已當場對被上訴人為瑕疵之通知
    ，則迄至上訴人提起本件訴訟之日止，亦已顯逾前揭除斥期
    間。又設若以93年5 月24日之存證信函方認係瑕疵之通知，
    則因距上訴人知悉瑕疵之同年4 月12日已達40日，不僅不能
    認為上訴人已即時通知，應按民法第356 條第2 項規定，視
    為承認所受領之物，而無瑕疵擔保請求權可言，且計算至同
    上起訴日期，仍同逾6 個月除斥期間，即無論系爭抽水機有
    無上訴人所稱之瑕疵，均已無由許上訴人主張有瑕疵擔保之
    請求權，進而本此要求被上訴人賠償或返還系爭支票。
  4.再上訴人於系爭抽水機由被上訴人向其提出後，經與業主開
    會決定，而對被上訴人要求，方改運至新加坡進行驗證，嗣
    再送回後，即進行測試、安裝，旋由業主驗收無誤等節，或
    有自認，或不爭執。本此已顯示該等抽水機本身，無不符業
    主要求而可致工期延宕之瑕疵存在，而上訴人主張產地特約
    一事，既不能認為有據，已如前述，則轉運驗證期間之延宕
    ，縱係致其工期遲延而遭業主罰款之原因，亦非屬可歸責於
    被上訴人之給付遲延所致。甚者，系爭抽水機確已於93年4
    月14日在工地現場完成安裝，至遲於93年5 月間，亦已經業
    主驗收合格，乃因上訴人所承攬之全部工程遲至同年10月1
    日才經驗收完成，與預定完工日期相較逾期84日，方遭業主
    為逾期罰款365,988 元，另更因管槽及點纜線槽尺寸不合規
    定，遭處以67,390元之罰款，有前述現場照片及業主函文可
    證，則就逾期部分而言，自93年10月1 日回溯84日，時間仍
    在系爭抽水機經業主驗收之後，就規格不合部分而言，又與
    被上訴人所出售之抽水機無涉，堪認凡此逾期或違約罰款，
    悉非係應由被上訴人負責之遲延責任，故上訴人主張被上訴
    人應負賠償責任，而請求返還系爭支票，委無可取。
  5.至上載由上訴人致發予被上訴人之存證信函所載內容，因均
    屬上訴人單方所為表示，無證據顯示曾經兩造意思表示合致
    ，則其函文要求內容對被上訴人無拘束力，亦不影響本件之
    審斷，應予敘明。
六、從而，上訴人主張因被上訴人違反買賣契約，應負賠償責任
    ，而訴請被上訴人返還系爭支票，為無理由，不應准許。原
    審為上訴人敗訴之判決，於法洵無不合，上訴人執前詞指摘
    ，求予廢棄改判，為無理由，當予駁回。而兩造其餘攻擊、
    防禦方法，經本院各予審酌後，認均無礙於本件之判斷，爰
    不一一贅述。
七、據上論結，本件上訴為無理由，依民事訴訟法第436 條之1
    第3項 、第449 條第1 項、第78條，判決如主文。
中　　華　　民　　國　　96　　年　　8　 　月　　23　　日
                  民事第一庭  審判長法  官  黃小瑩
                                    法  官  馬傲霜
                                    法  官  蕭錫証
以上正本證明與原本無異。
本判決不得上訴。
中　　華　　民　　國　　96　　年　　8 　　月　　29　　日
                                    書記官  林立原
